臺灣高等法院刑事判決　　　　　　　　　　　　九十一年度上更(一)字第六六二號
　　上　訴　人
　　即　被　告　乙○○　男　民.
右上訴人因違反商業會計法等案件，不服臺灣板橋地方法院八十七年度訴字第一○五
五號，中華民國八十八年五月九日第一審判決（起訴案號：臺灣屏東地方法院檢察署
八十六年度偵字第八六三八號）提起上訴，經判決後由最高法院第一次發回更審，本
院判決如左：
    主  文
原判決撤銷。
乙○○公司負責人，為納稅義務人以不正當方法逃漏稅捐，累犯，處有期徒刑肆月，
如易科罰金，以佰元折算壹日。又行使從事業務之人，明知為不實之事項，而登載
於其業務上作成之文書，足以生損害於他人，累犯，處有期徒刑肆月，如易科罰金，
以佰元折算壹日。應執行有期徒刑柒月，如易科罰金，以佰元折算壹日。
    事  實
一、乙○○於民國（下同）八十二年七月十五日，因藏匿人犯案，經臺灣桃園地方法
    院判處有期徒刑三月，如易科罰金，以三十元折算一日確定，於八十二年八月十
    三日易科罰金執行完畢，仍不知悔改。其係設於臺北縣蘆洲市○○路一八五巷二
    三弄二九號一樓聖恩工程有限公司（簡稱聖恩公司）之負責人，為公司法第八條
    第二項所規定之公司負責人，又聖恩公司為納稅義務人，乙○○明知聖恩公司於
    八十四年一月至十二月間，並未僱用丙○○，亦未對丙○○支付任何薪資，竟基
    於為納稅義務人即聖恩公司以不正當方法逃漏稅捐之犯意，於該年度終了時，在
    上址將丙○○之資料交付予不知情之會計，以丙○○於八十四年度（即自八十四
    年一月至八十四年十二月）向聖恩公司支領薪資總額新臺幣（下同）四十五萬元
    之不實事項，登載於其業務上作成之聖恩公司員工丙○○八十四年度之各類所得
    扣繳暨免扣繳憑單內，並於八十五年間，將上開填製不實之商業會計憑證交付予
    不知情之會計師，據以製作聖恩公司之八十四年度營利事業所得稅結算申報書，
    將該不實之薪資支出金額列為聖恩公司之成本，向財政部台灣省北區國稅局三重
    稽徵所申報聖恩公司八十四年度營利事業所得稅，而以上開不正當之方法逃漏聖
    恩公司之營利事業所得稅十一萬七千九百元，足以生損害於丙○○及稅捐稽徵機
    關對於稅捐稽徵之正確性。
二、案經丙○○訴由臺灣屏東地方法院檢察署檢察官偵查起訴。
    理  由
一、訊據上訴人即被告乙○○對於其係聖恩公司之負責人，其以丙○○於八十四年度
    向聖恩公司支領薪資總額四十五萬元之事項，登載於其業務上作成之聖恩公司員
    工八十四年度之各類所得扣繳暨免扣繳憑單內，並據以向上開稅捐稽徵機關申報
    聖恩公司八十四年度營利事業所得稅等情固坦承不諱，惟否認有違反稅捐稽徵法
    等犯行，辯稱：丙○○係其小包甲○○請的工人，係由甲○○將丙○○之戶口名
    簿拿給伊申報的，伊並不認識丙○○云云。經查：
(一)被告確為聖恩公司之負責人，有台北縣政府八十八年一月三十日八八北府建二字
    第四一九四八號函及所附之公司營利事業登記資料抄本（原審卷第六二、六三頁
    ）、被告所提之經濟部公司執照、台北縣政府營利事業登記證在卷可稽（原審卷
    第七八、七九頁）。
(二)聖恩公司以丙○○於八十四年度向聖恩公司支領薪資總額四十五萬元之事項，登
    載於其業務上作成之聖恩公司員工八十四年度之各類所得扣繳暨免扣繳憑單內，
    並據以向上開稅捐稽徵機關申報聖恩公司八十四年度營利事業所得稅等情，亦有
    聖恩公司員工丙○○八十四年度之各類所得扣繳暨免扣繳憑單在卷可查（偵卷第
    四頁）。
(三)丙○○於偵查、原審及本院調查中，供稱不認識甲○○，也沒有與被告或甲○○
    工作（見屏東地方法院檢察署八十六年偵字第八六三八號卷第二頁背面、第十一
    頁背面、原審卷第七十三頁背面）。並稱：「法院通知我，說我逃漏稅，我才至
    東港稅捐稽徵處申請扣繳憑單，才知被告以我名義申報薪資所得，之前我並未收
    到被告的扣繳憑單。八十四年我在京畿有限公司上班。」（見本院上訴卷第七二
    、七三頁，八十九年一月四日訊問筆錄），並提出京畿實業公司之職工服務證明
    書（偵卷第五頁）及工資明細表十六紙（原審卷第一○二至一一七頁）在卷可稽
    。
(四)查甲○○於偵查、原審及本院調查中均陳稱不認識丙○○，沒有提供丙○○的資
    料供申報薪資所得（見屏東地方法院檢察署八十六年偵字第八六三八號卷第二十
    六頁背面、第三十頁、原審卷第八十六頁背面），並稱：「只拿自己的戶口名簿
    給被告。」「沒有拿丙○○之戶口名簿給被告。」（見原審卷第八十六頁背面、
    第九十七頁背面至第九十八頁），於本院調查中陳稱：「不認識丙○○，只有我
    與我老婆被乙○○雇用，但並未替他承包工程，也未找工人。沒有拿別人之資料
    給他報稅，也沒有拿丙○○的資料給被告。」（見本院上訴卷第一○一頁，八十
    九年三月十六日訊問筆錄）
(五)核丙○○既非聖恩公司之員工，亦未對聖恩公司支領任何薪資，被告依法即不應
    將之列為聖恩公司之員工，及據以向稅捐稽徵機關申報聖恩公司八十四年度營利
    事業所得稅。而聖恩公司因虛報丙○○薪資四十五萬元，因而逃漏營利事業所得
    稅額十一萬七千九百元，並經財政部臺灣省北區國稅局三重稽徵所移財政部臺灣
    省北區國稅局法務科裁罰，有財政部台灣省北區國稅局三重稽徵所八十七年六月
    二十二日北區國稅三重審第八七０八三三一四號函（原審卷第二一頁）、財政部
    台灣省北區國稅局三重稽徵所八十八年三月六日北區國稅三重審第八八０七一０
    二九號函及所附之核定通知書、計算表（原審卷第九三至九五頁）、財政部台灣
    省北區國稅局三重稽徵所八十八年三月二十六日北區國稅三重資第八八０七三五
    六０號函及所附之丙○○扣免繳憑單各一份附卷可稽（原審卷第一二二、一二三
    頁）。
(六)被告另辯以其據以申報之丙○○之戶口名簿影本（見原審卷第八十頁）與丙○○
    於原審中所提出之戶口名簿影本（見原審卷第九十九頁），相互比對，其上記載
    事項不符，被告雖稱其所持有之戶口名簿，係丙○○交甲○○以供被告申報工資
    所得云云，惟查：丙○○與甲○○並不相識，已據二人迭次陳述明確，是已難認
    丙○○將戶口名簿交甲○○，且丙○○於原審及本院稱其戶口名簿影本曾連同身
    分證遺失一節，已據其於本院調查中提出請領國民身分證申請書為證（本院上訴
    卷七二、七七頁），是以，被告所持有之丙○○戶口名簿影本應屬丙○○所遺失
    者。惟本件既無從證明，丙○○確曾受雇於聖恩公司，被告亦供稱不認識丙○○
    ，則被告將其不認識、不曾受雇於公司之丙○○列名公司員工，據以申報營利事
    業所得稅，自難謂為合法，所辯自不足以為有利於被告之認定。又財政部高雄市
    國局核定之甲○○所得稅通知書（上訴卷第六三頁），其上載明柯某向聖恩公司
    領得薪資四十二萬元，如依被告所辯，丙○○只是甲○○請來之工人，但自扣繳
    憑單觀之，丙○○向聖恩公司領取薪資總額高達四十五萬元，所得反比小包柯頌
    和之四十二萬元還多，顯不合理。故不論丙○○之身分證是否為甲○○所提供，
    丙○○之扣繳憑單，均係不實，應無疑義。
(七)又被告雖提出甲○○之薪資表，及證人李清其於本院調查中證稱：「甲○○有做
    被告的工作，有帶二位工人來。」等語（見本院上訴卷第三二頁，八十八年十月
    七日訊問筆錄），固均可證明甲○○有在聖恩公司工作，惟尚不足證明丙○○有
    在聖恩公司工作，及丙○○之資料係甲○○提供給被告等情。至證人李清其及證
    人柳仁哲即被告之子，雖均證稱丙○○有至台北市○○○○路與被告談報稅事（
    本院上訴卷第三二頁反面、第七四頁反面），查丙○○亦證稱有因本件報稅事，
    ，確實有至上址找被告洽談解決補償之道（上訴卷第七三頁反面至第七四頁）。
    惟查所談乃丙○○要求被告乙○○負擔稅金及罰金，是證人對此亦不足為被告任
    何有利之證明。
(八)證人黃鈺良雖於本院調查中證稱：「甲○○說他有幫他叔叔做小包，八十四年底
    ，他帶我至乙○○蘆洲家，看看有無工作可做，甲○○並拿了很多人的身分證及
    戶口名簿給被告，他說要給被告替工人報稅。」等語（見本院上訴卷第一一一頁
    ，八十九年三月二十三日訊問筆錄），以為有利於被告之證言。惟查證人甲○○
    否認黃鈺良證言之真實，陳稱：「我有帶黃鈺良去被告蘆洲家工作，那是八十三
    年的事。我沒有拿資料、證件給被告。」，「是黃鈺良生病，被告拿錢給他用，
    所以他才替被告說話。」等語（見同上筆錄第一一一、一一二頁）。經本院訊問
    被告及證人黃鈺良以：甲○○除拿丙○○之資料外，還拿何人之資料。被告稱：
    「很多，記不得了。」，而證人黃鈺良則稱：「張學明、張麗琴、丙○○、柯姓
    等人的資料均有拿給被告，我有拿起來看，已有四、五年。」（見同上筆錄第一
    一二頁反面），查從八十四年底迄作證時，已事隔四年之久，被告係公司負責人
    辦理報稅，亦稱不記得，而黃鈺良如其所述僅係在場不經意翻看，竟能記得如此
    清楚明確，雖黃鈺良稱其記憶很好，仍顯難置信。而本件於八十六年十一間經丙○○告發後開始偵查，歷經原審、本院調查審理，期間被告均未提出此有利之證
    據，直至本院八十九年三月十六日調查時，始提及此（上訴卷第一○一頁反面）
    。再參之證人黃鈺良並稱：「我與被告僅是那次見了一次面而已。我八十六年中
    風，這次是我打電話給他，因我生病要住院，想請他幫忙才聯絡，以前並未聯絡
    。」，「被告有告訴我甲○○拿身分證給他報工資。」（見同上筆錄第一一二頁
    ），則黃鈺良之證言，其真實性為何，亦不無疑義。是證人黃鈺良所稱甲○○有
    拿身分證及戶口名簿給被告報稅云云，所證述內容，本件審酌其所陳各情，認顯
    不足採信為真實，尚難據以為有利於被告之認定。
(九)綜上所述，被告所辯，顯係卸責之詞，均無足採。本件事證明確，被告之犯行堪
    以認定。
二、核被告所為，係犯稅捐稽徵法第四十七條第一款、第四十一條之公司負責人逃漏
    稅捐罪及刑法第二百十六條、第二百十五條行使業務上登載不實文書罪，又本件
    之納稅義務人係聖恩公司，被告係聖恩公司之負責人，為公司法第八條第二項所
    規定之公司負責人，應論以稅捐稽徵法第四十七條第一款、第四十一條之公司負
    責人逃漏稅捐罪，公訴意旨僅論以該法第四十一條之罪，容有未洽，惟起訴事實
    之基本社會事實相同，起訴法條應予變更。被告利用不知情之會計人員填製不實
    之扣繳憑單及營利事業所得稅申報書，乃間接正犯。又公司為法人，公司負責人
    為自然人，二者在法律上並非同一人格主體。公司負責人為公司之代表，其為公
    司所為行為，應由公司負責。故公司負責人為公司以不正當方法逃漏稅捐，因納
    稅義務人為公司，其所觸犯稅捐稽徵法第四十一條之罪之犯罪或受罰主體，仍為
    公司，而非公司負責人，僅因公司於事實上無從擔負自由刑之責任，基於刑事政
    策上之考慮，同法第四十七條第一款將納稅義務人之公司應處徒刑之規定，轉嫁
    於公司負責人。是公司負責人依該條款而適用徒刑之處罰，乃屬代罰之性質，並
    非因其本身之犯罪而負行為責任。又刑法第五十五條所規定之牽連犯，必須同一
    人犯一罪而其方法或結果行為另犯他罪名，始克相當；亦即必須同一犯罪主體之
    二個以上犯罪行為間，具有目的與方法、或目的與結果之關係，始得從一重處斷
    。公司負責人為納稅義務人之公司以不正當方法逃漏稅捐，既非稅捐稽徵法第四
    十一條之犯罪或受罰主體，僅依同法第四十七條第一款之規定，代替公司受徒刑
    之處罰，自與其本身為犯罪主體所犯其他罪名（如刑法第二百十六條、第二百十
    五條等罪）間，不具牽連犯關係（最高法院八十八年度台非字第一四九號及八十
    九年度台非字第八號判決參照）。故被告所犯上開行使業務上登載不實文書罪及
    公司負責人逃漏稅捐罪間，應予分論併罰。又被告曾受前述有期徒刑之執行完畢
    ，有台灣高等法院檢察署刑案紀錄簡覆表在卷可稽，其於五年以內再犯本件有期
    徒刑以上之罪，為累犯，應依法加重其刑。
三、原審以被告罪證明確，而予以論罪科刑，固非無見。惟查：(一)稅捐稽徵法第四十
    一條之法定本刑為「五年以下有期徒刑、拘役或科或併科新臺幣六萬元以下罰金
    」，商業會計法第七十一條之法定本刑為「五年以下有期徒刑、拘役或科或併科
    新臺幣十五萬元以下罰金」，兩相比較，以商業會計法第七十一條為重，原判決
    以被告牽連犯上開二罪，應從一重處斷，惟竟依較輕之稅捐稽徵法第四十一條處
    斷，尚有違誤；(二)公司負責人為納稅義務人之公司以不正當方法逃漏稅捐，既非
    稅捐稽徵法第四十一條之犯罪或受罰主體，僅依同法第四十七條第一款之規定，
    代替公司受徒刑之處罰，自與其本身為犯罪主體所犯其他罪名間，不具牽連犯關
    係，已如前述，乃原判決竟依牽連犯之例從一重處斷亦有未洽；(三)又被告行為後
    ，刑法第四十一條及刑法施行法第三條之一，業經立法院於九十年一月四日修正
    ，並經總統於九十年一月十日公布，於九十年一月十二日生效，修正內容將得易
    科罰金之適用範圍擴大為最重本刑五年以下有期徒刑之罪，並明定併合處罰之數
    罪，如各罪均得易科罰金者，其應執行之刑逾六月時，亦得適用之，且溯及於修
    正施行前已裁判確定而尚未執行或執行未完畢之案件。此一修正為裁判時法且有
    利於被告，原判決未及審酌，亦有未合；(四)各類所得扣繳暨免扣繳憑單係由扣繳
    義務人依所得稅法第九十二條規定所製作之單據，為業務上製作之文書。而商業
    會計法第十五條所規定之商業會計憑證分「原始憑證」與「記帳憑證」二類；所
    謂「原始憑證」，係指證明交易事項發生之經過，而為造具記帳憑證所根據之憑
    證；「記帳憑證」，則指證明處理會計事項人員之責任，而為記帳所根據之憑證
    。至於所得稅之扣繳義務人依所得稅法第八十九條第三項填發之免扣繳憑單，或
    依同法第九十二條開具之扣繳憑單，其用意在於方便稅捐稽徵機關蒐集及掌握課
    稅資料，以利稅捐之核課，並非證明交易事項發生之經過而為造具記帳憑證或證
    明處理會計事項人員之責任而為記帳所根據之憑證，自難認係商業會計法所稱「
    原始憑證」或「記帳憑證」（最高法院九十一年度台上字第四二五八號判決參照
    ）。原判決認本件之丙○○各類所得扣繳暨免扣繳憑單，為證明扣繳事項所編製
    之憑證，屬商業會計法所稱原始憑證，法則之適用亦難謂允當。是被告上訴意旨
    猶執陳詞，否認犯罪，雖無理由，惟原判決既有可議，自應由本院撤銷改判，爰
    審酌被告之智識程度，犯罪之動機、目的、手段、其逃漏稅捐之數額及對於國家
    財政所生之損害程度、犯罪後之態度等一切情狀，分別量處如主文第二項所示之
    刑，且分別諭知易科罰金之標準，併定其應執行之刑及易科罰金之標準。
據上論斷，應依刑事訴訟法第三百六十九條第一項前段、第三百六十四條、第二百九
十九條第一項前段、第三百條、稅捐稽徵法第四十七條第一款、第四十一條，刑法第
二條第一項前段、第十一條前段、第四十一條第一項、第二項、第五十一條第五款、
第四十七條之規定，罰金罰鍰提高標準條例第一條前段、第二條，判決如主文。
本案經檢察官沈世箴到庭執行職務。
中      華      民      國    九十一    年     十二     月      五      日
                              臺灣高等法院刑事第九庭
                                    審判長法  官  李  文  成
                                          法  官  周  盈  文
                                          法  官  官  有  明
右正本證明與原本無異。
如不服本判決應於收受送達後十日內向本院提出上訴書狀，其未敘述上訴之理由者並
得於提起上訴後十日內向本院補提理由書（均須按他造當事人之人數附繕本）。
                                          書記官  林  蓓  瑜
中    華      民      國    九十一  年    十二      月      六      日
附錄：本判決論罪科刑法條全文
刑法第二百十五條
從事業務之人，明知為不實之事項，而登載於其業務上作成之文書，足以生損害於公
眾或他人者，處三年以下有期徒刑、拘役或五百元以下罰金。
刑法第二百十六條
行使第二百十條至第二百十五條之文書者，依偽造、變造文書或登載不實事項或使登
載不實事項之規定處斷。
稅捐稽徵法第四十一條：
納稅義務人以詐術或其他不正當方法逃漏稅捐者，處五年以下有期徒刑、拘役或科或
併科新臺幣六萬元以下罰金。
稅捐稽徵法第四十七條：
本法關於納稅義務人、扣繳義務人及代繳人應處徒刑之規定，於左列之人適用之：
一、公司法規定之公司負責人。
二、民法或其他法律規定對外代表法人之董事或理事。
三、商業登記法規定之商業負責人。
四、其他非法人團體之代表人或管理人。
